【裁判字號】    90,判,1999
【裁判日期】    901101
【裁判案由】    廣播電視法
【裁判全文】
最  高  行  政  法  院  判  決                    九十年度判字第一九九九號
    原      告  超級傳播股份有限公司
    代  表  人  甲○○
    被      告  行政院新聞局
    代  表  人  蘇正平
右當事人間因廣播電視法事件，原告不服行政院中華民國八十九年二月九日台八十九
訴字第○三七七八號再訴願決定，提起行政訴訟。本院判決如左：
    主  文
再訴願決定、訴願決定及原處分均撤銷。
訴訟費用由被告負擔
    事  實
緣原告為廣播電視節目供應事業，其所製播之有線電視「超視」頻道於八十七年十一
月二十九日十九時四十一分、四十二分許、二十時六分、十九分許於播放之「生命告
白」節目中插播「民主進步黨-我們應該過得更好」、「新黨-鐘擺」「中國國民黨台
北市黨部-選市長選能力也選人品」、「中國國民黨-再造台灣、跨越2000」競選廣告
，違反行為時廣播電視法第二十一條第二款及第二十九條之一之規定，被告乃依同法
第四十五條之二規定，以八十八年二月五日（八八）建廣五字第○二○三七號函處原
告罰鍰三萬元（折合新臺幣九萬元）。原告不服，提起一再訴願，遞遭決定駁回，遂
提起行政訴訟。茲摘兩造訴辯意旨於次：
原告起訴意旨略謂：一、按所謂競選廣告者，係指以為候選人競選、拉票之目的於電
視、廣播播放之廣告。查本廣告中並未有為任何侯選人宣傳、拉票、或請求賜票之言
詞，與競選廣告有別，非公職人員選舉罷免法所規範之對象，自無違反公職人員選舉
罷免法之情事。原處分及訴願、再訴願決定僅以本廣告之播出時間為競選期間，即認
定本廣告為競選廣告，顯有不當。事實上本廣告與競選活動毫無關係，其應可於任何
時間播出而無疑義。二、（一）按「廣播電視節目供應事業之設立應經新聞局許可，
其節目內容及有關管理事項準用第二十一條、第二十五條、第二十八條及第三十四條
之規定。」廣播電視法第二十九條之一定有明文。就條文內容以觀之，得準用廣播電
視法第二十一條規定之事項者為「廣播電視節目內容及有關管理事項」部分，並不包
括「廣告管理」部分。因就法律條文之文義解釋而言，「廣播電視節目內容」部分係
屬例示規定，其規範內容極為明確，但所謂「有關管理事項」部分則為概括規定，該
條文於適用時本應採限縮解釋之方式為之，即以前述列舉事項「廣播電視節目內容」
為同一使用範圍為限，不得任意擴張其適用。被告不察，強稱第二十九條之一所指「
有關管理事項」，除指「廣播電視節目內容有關管理事項」外，亦包括與節目性質完
全不同之廣告業務之「廣告管理」在內，顯屬違誤。如上所述第二十九條之一之僅以
節目內容及其有關之管理事項而已，並未及於廣告事項，縱本廣告為競選廣告，仍無
準用同法第二十一條、第二十五條、第二十八條及第三十四條之餘地。被告依廣播電
視法第二十九條之一準用同法第四十五條之二規定對原告處分即屬用法有誤，自應予
以撤銷。（二）再按除第一項規定外，政黨候選人或第三人不得自行於廣播、電視播
送廣告，從事競選活動或為候選人宣傳。公職人員選舉罷免法第五十條之一第三項定
有明文。查公職人員選舉罷免法第五十條之一第三項規範之主體為政黨、候選人及為
「從事競選活動」、或「為候選人宣傳」而「自行」要求於廣播電視託播競選廣告之
第三人。一般言之，媒體係受他人委播之受託者而非自行播放該等廣告，因此所指第
三人應是立於與政黨、候選人同一地位之非媒體第三者，並不包括廣播電視業者。該
條文之規範內容並非限制廣播電視業者不得為他人播送競選廣告。是廣播電視業者接
受政黨、候選人或第三人之委託而為競選廣告之播放，僅係一單純之商業行為，並無
違法情事，自亦無公職人員選舉罷免法第五十條之一之適用問題，被告冒然擴大處罰
主體，其推理上容有誤會。另觀諸中央選舉委員會八十八中選法字第八三六一五號之
函釋「所稱自行播送廣告係指同係第一項選舉委員會辦理政見發表會以外，自行播送
之競選廣告而言，電視、廣播業者接受委託，播送競選廣告，應屬該項規範範圍。」
惟從該項說明以觀，其僅闡明除廣播電視業者未受委託自發性播送候選人競選廣告外
，原告單純因經營業務而受他人委託之播送行為，並非選罷法規範之範圍。再縱行政
法院仍認廣播電視業者之單純受託播送之行為仍屬違法，亦僅係為託播行為之政黨候
選人或第三人之幫助行為，依學者之見解，除個別法規有明文規定得處罰幫助犯外，
行政機關不得逕自對幫助犯為處罰。蓋若對廣播電視業者為處罰，無異於正犯不罰，
幫助犯反受懲罰，其認事用法顯然輕重失衡，難謂適法。三、查於競選期間開始前全
國各大電視台即不斷持續播放本廣告，各大報章媒體亦刊載大量之競選廣告，惟未見
被告有任何阻止或警告之行為，原告本於信賴認播送本廣告並無違法情事而繼續播送
，詎被告竟於選舉過後始對原告處以最高額之罰鍰，其處分顯違政府公信，且其僅針
對有線電台部分為罰鍰之處分，被告處罰之標準不一，如此選擇性處罰之作為，原告
實難甘服，原處分及訴願、再訴願決定顯違信賴保護原則及平等原則，應予撤銷。四
、按「以廣播及電視方式表達意見，屬於憲法第十一條所保障言論自由之範圍。為保
障此項自由，國家應對電波頻率之使用為公平合理之分配，對於人民平等接近使用傳
播媒體之權利，亦應在兼顧傳播媒體編輯自由原則下，予以尊重，並均應以法律定之
。」司法院大法官會議釋字第三六四號著有明文。又「人民有言論、講學、著作及出
版之自由。」中華民國憲法第十一條定有明文。又同法第二十三條明定：「以上各條
列舉之自由權利，除為防止妨礙他人自由、避免緊急危難、維持社會秩序或增進公共
利益所必要者外，不得以法律限制之。」顯見言論自由除為防止妨礙他人自由、避免
緊急危難、維持社會秩序或增進公共利益所必要者外，不得以法律限制之。競選廣告
亦屬意見表達之一種方式，其目的在使候選人得以電子媒體方式將其個人之政見於廣
播、電視公開播送使社會大眾得以共見共聞，若無憲法第二十三條之限制情事發生，
自不得以法律加以限制。前開解釋在保障人民得平等接近使用傳播媒體之權利，候選
人亦屬受保護之範圍，於無憲法第二十三條之情事發生時，自得平等接近使用媒體。
查原再訴願決定機關以為被告限制政黨及候選人不得以廣播電視為競選廣告，其目的
係在於促使選舉活動中候選人及政黨公平競爭，保障政黨平等使用廣播電視，以維持
社會秩序及公共利益，其認事用法並未違憲云云。惟查被告並非禁止各候選人及政黨
委託廣播電視媒體播出競選廣告，只是規範限於某一時間內播出，然試問，僅僅規範
競選廣告於特定時間內播放，如何能促進各候選人及政黨之公平競爭及平等使用媒體
？再訴願決定之理由實屬牽強。再者，各候選人及政黨向來皆依其意願及選擇，自由
制作廣告並向各廣播電視媒體託播，而無宗教、種族、政黨或其他任何條件之限制，
本以確實落實公平兢爭及平等使用媒體之精神，而能增進社會公共利益。被告無正當
理由，恣意限制，即屬不當。五、退萬步言，縱鈞院仍認原告有違法情事，應予處罰
，然原處分及訴願、再訴願決定亦有違反比例原則之情事。按對人民任何不利之處分
，行政權力必須採行最緩和的手段，以侵犯人民權利最小的方式為之，是為比例原則
。經查廣播電視法第四十五條之二規定之罰鍰範圍係三千元以上，三萬元以下。依前
開比例原則，原告之違法情節僅屬一般，原處分及訴願、再訴願決定遽採最高額罰鍰
對原告為處分，顯有違前開比例原則之情事。請判決撤銷一再訴願決定及原處分等語
。
被告答辯意旨略謂：一、「衛星廣播電視法」於八十八年二月三日經總統公布施行，
該法第四十四條規定「本法公布施行前經營衛星廣播電視業務者，應於本法施行後六
個月內，依本法規定申請許可。」本案原告違規事實及原處分之裁罰，發生於於衛星
廣播電視法公布施行後六個月內，是時原告仍屬廣播電視節目供應事業，本案應適用
廣播電視法，合先敘明。二、按廣播電視法第二十九條之一規定「廣播電視節目供應
事業之設立，應經新聞局許可，其節目內容及有關管理事項準用第二十一條、第二十
五條、第二十八條及第三十四條之規定」，同法第四十五條之二復規定「違反第二十
九條之一之規定，經營、策劃、製作、發行或託播廣播電視節目、廣告、錄影節目帶
者，處三千元以上、三萬元以下罰鍰，並沒入其節目。」同法第二十一條第二款規定
「廣播電視節目內容，不得有違背政府法令之情形。」查原告為廣播電視法第二十九
條之一規定之廣播電視節目供應業者，其所播出者，不論係節目或廣告，均應受廣播
電視法第二十一條及第三十二條規定之限制，原告主張廣播電視法第二十一條規定僅
以節目為適用對象，忽略第三十二條有關廣告之管理準用第二十一條之規定，其主張
本件所播者為廣告，應無該條之適用，顯有誤解。三、惟查，原告為合法設立之廣播
電視節目供應事業，其所製播之「超視」頻道所播之本案事實所述之競選廣告，經中
央選舉委員會認定已違反公職人員選舉罷免法第五十條之一第三項規定，此有該會八
十七年十二月八日八十七中選法字第八一五六八號函暨八十八年一月十九日八十八中
選法字第八一九九七號函可稽。原告於所屬頻道播出上開違法廣告，已違反廣播電視
法第二十一條第二款及同法第二十九條之一規定，被告爰依同法第四十五條之二處以
罰鍰新台幣九萬元，認事用法並無不當。四、次查，公職人員選舉罷免法第五十條之
一第三項規定所稱自行播送廣告係指同條第一項選舉委員會辦理政見發表會以外，自
行播送之競選廣告而言，電視、廣播業者接受委託，播送競選廣告，應屬該項規範範
圍，業經被告函請中央選舉委員會解釋，該會於八十八年四月十三日以八十八中選法
字第八三六一五號函重申前述意旨，有該函釋影本附卷可稽。公職人員選舉罷免法之
主管機關為中央選舉委員會，該委員會即為該法之解釋及裁量機關，系爭廣告內容既
經該委員會認定有違反公職人員選舉罷免法第五十條之一第三項規定，被告據以處分
原告，於法並無不合。原告自認該廣告非競選廣告，而非公職人員選舉罷免法所規範
之對象，核不足採。五、復查，政黨、候選人或第三人不得自行於廣播、電視播送廣
告，從事競選活動或為候選人宣傳，為公職人員選舉罷免法第五十條之一第三項所明
定；廣播電視節目供應事業所播送之內容不得有違背政府法令之情形，則屬廣播電視
法第二十一條第二款之範圍。兩者所受規範之法令依據不同，其所違反之法令亦不同
，廣播電視事業接受政黨、候選人或第三人之委託所為之違法播送行為，兩者間顯無
正犯與幫助犯之關係，而為兩獨立之行為。被告對原告所為之處分，有明確之法令依
據，該處分之合法性，殆無疑義。六、被告為使廣播電視事業瞭解有關競選廣告之規
範，除曾藉媒體一再宣示主管機關之立場外，並於八十七年十月七日以（八七）建廣
一字第一五九八○號函轉中央選舉委員會周知全國各廣電媒體，於競選活動期間及選
舉投票當日勿播送競選廣告；為使業者有所遵循，更於八十七年十月二十日以（八七
）建廣一字第一六五六七號函送「廣播電視事業製播涉及競選活動之節目與廣告處理
原則」，該原則明文規定，不問廣告主題係宣傳個人或政黨形象，其於非競選活動期
間雖可播送，惟在競選活動期間均不可播送。原告漠視該處理原則之規範，於競選活
動期間仍恣意播送上開競選廣告，其違法事實甚明，被告於蒐集事證後予以處分，實
屬當然。原告稱主管機關於競選活動開始前對各電視台播放本廣告未予阻止或警告，
卻在選舉過後始處以罰鍰，有違政府公信乙節，純屬卸責之詞，核不足採。七、大法
官會議釋字第三六四號解釋，對於人民接近使用傳播媒體之權利應予尊重，以符憲法
第十一條保障言論自由之範圍。按憲法第十一條保障人民之表現自由，係因表現自由
為民主政治之基礎，文化進步之動力，故有予以保護之必要，公職人員選舉罷免法第
五十條之一第一項之規定即為該精神之表現；惟表現自由亦非不受限制，憲法第二十
三條規定「以上各條列舉之自由權利，除為防止妨礙他人自由，避免緊急危難，維持
社會秩序，或增進公共利益所必要者外，不得以法律限制之」，故行政機關為使選舉
活動中候選人及政黨得公平競爭，保障政黨平等使用廣播電視，以維持社會秩序並增
進公共利益，於同條文第三項制定法律以限制政黨及候選人不得以廣播電視為競選廣
告之規定，尚難視為違憲。原告任令競選廣告於競選期間播送，無視被告多次之告知
而明知故犯，完全罔顧媒體所應負起之社會責任，被告依法處以九萬元罰鍰，自屬適
當且有其必要性，請判決駁回原告之訴等語。
    理  由
本件被告以原告為廣播電視節目供應事業，其所製播之有線電視「超視」頻道於八十
七年十一月二十九日十九時四十一分、四十二分許、二十時六分、十九分許於播放之
「生命告白」節目中插播「民主進步黨-我們應該過得更好」、「新黨-鐘擺」「中國
國民黨台北市黨部-選市長選能力也選人品」、「中國國民黨-再造台灣、跨越2000 」
競選廣告，違反行為時廣播電視法第二十一條第二款及第二十九條之一之規定，被告
乃依同法第四十五條之二規定，以八十八年二月五日（八八）建廣五字第○二○三七
號函處原告罰鍰三萬元（折合新臺幣九萬元）。一再訴願決定遞予維持，固非無見。
惟原告循序提起行政訴訟，主張：以電視方式表達意見，屬憲法第十一條所保障之言
論自由，競選廣告為表達意見之一種方式，若無憲法第二十三條規定之情事發生，自
不得以法律加以限制。被告恣意限制，即屬不當。且廣播電視法第四十五條之二規定
罰鍰三千元以上，三萬元以下，而原告之違法情節僅屬一般，原處分遽採最高額罰鍰
，顯有違比例原則，應予撤銷云云。按行政機關行使裁量權，並非不受任何拘束，其
裁量權之行使，除應遵守一般法律原則（如誠實信用原則、平等原則、比例原則）外
，亦應符合法規授權之目的，並不得逾越法定之裁量範圍。行為時廣播電視法第四十
五條之二規定，得處廣播電視節目供應事業銀元三千元以上、三萬元以下罰鍰，並沒
入其節目；即規定針對不同之違規程度，輕重之違章情節，予以相對之處罰。主管機
關於裁處時，固有其裁量之權限，惟就不同之違法事實裁處罰鍰，若未分辨其不同情
節，自不符合法律授權裁量之旨意，其裁量權之行使，即出於恣意而屬裁量怠惰，所
為處分即屬違法。換言之，立法機關制定罰鍰額度之上下限，授權行政機關裁量權者
，行政機關固得於該罰鍰之上下限內選擇適當之額度，惟應依受處罰之違規事實情節
，考量立法授權目的為之。否則縱其裁處之罰鍰並未逾越法律規定之上限額度，亦損
及立法授權行政機關裁量權之行使。本件原告僅於八十七年十一月廿九日一頻道播出
五則廣告，被告未指明裁量理由，逕科處最高額新臺幣九萬元罰鍰，其是否符合前揭
行使裁量權原則，非無商榷之餘地，原告起訴指摘，非全無理由。從而，原處分既有
違誤，訴願及再訴願決定遞予維持，亦難謂合，則原處分及一再訴願決定應併予撤銷
，由被告另為適法之處分，以昭折服。
據上論結，本件原告之訴為有理由，爰依行政訴訟法施行法第二條、行政訴訟法第九
十八條第三項前段，判決如主文。
中    華    民    國      九十      年      十一      月      一        日
                    最 高 行 政 法 院  第 五 庭
                                審 判 長 法  官      廖  政  雄
                                         法  官      趙  永  康
                                         法  官      林  清  祥
                                         法  官      鍾  耀  光
                                         法  官      姜  仁  脩
右  正  本  證  明  與  原  本  無  異
                                         法院書記官  彭  秀  玲
中    華    民    國      九十      年      十一      月      一        日


司法院資訊處製作；財團法人民間司法改革基金會備份。
